---
title: "GAMをもう少し理解したい②"
output: html_document
---

前回の続きです。 `gam.fit()` から。

### GAMの実装
#### gam.fit()
それでは続いて `gam.fit` の中身を覗いてみましょう。

```{r}
### gam.fit は x, y に加えて smooth.frame を受け取る。これは gam で作った mf で、中身は平滑化に関する情報を持った data.frame 
function (x, y, smooth.frame, weights = rep(1, nobs), start = NULL, 
    etastart = NULL, mustart = NULL, offset = rep(0, nobs), family = gaussian(), 
    control = gam.control()) 
```

```{r}
### 列名
ynames <- if (is.matrix(y)) 
    dimnames(y)[[1]]
else names(y)
xnames <- dimnames(x)[[2]]

### データの行数、列数
nobs <- NROW(y)
nvars <- ncol(x)

## その他の gam.control オプション
maxit <- control$maxit
bf.maxit <- control$bf.maxit
epsilon <- control$epsilon
bf.epsilon <- control$bf.epsilon
trace <- control$trace

### digits, weigths, offset
digits <- -log10(epsilon) + 1
if (is.null(weights)) 
    weights <- rep.int(1, nobs)
if (is.null(offset)) 
    offset <- rep.int(0, nobs)

### family に関するパラメータ
variance <- family$variance
dev.resids <- family$dev.resids
aic <- family$aic
linkinv <- family$linkinv
mu.eta <- family$mu.eta
if (!is.function(variance) || !is.function(linkinv)) 
    stop("illegal `family' argument")
valideta <- family$valideta
if (is.null(valideta)) 
    valideta <- function(eta) TRUE
validmu <- family$validmu
if (is.null(validmu)) 
    validmu <- function(mu) TRUE
eval(family$initialize)
if (is.null(mustart)) {
    eval(family$initialize)
}
else {
    mukeep <- mustart
    eval(family$initialize)
    mustart <- mukeep
}
### eta の初期値
eta <- if (!is.null(etastart)) 
    etastart

### エラーチェック
else if (!is.null(start)) 
    if (length(start) != nvars) 
        stop("Length of start should equal ", nvars, " and correspond to initial coefs for ", 
            deparse(xnames))
    else {
        coefold <- start
        offset + as.vector(if (NCOL(x) == 1) 
            x * start
        else x %*% start)
    }
else family$linkfun(mustart)

### mu の初期値
mu <- linkinv(eta)
if (!(validmu(mu) && valideta(eta))) 
    stop("Can't find valid starting values: please specify some")

### デビアンス（残差平方和）
new.dev <- sum(dev.resids(y, mu, weights))
```

ここまでは関数に渡されたオプションを元に処理を進めていますが、以降のプロセスで `gam` 特有の処理が行われています。まずは `smoothers` の取り出しです。

```{r}
### smoothers が指定されている場合に smoother を抽出する
### 今回のケースでは s が入る
a <- attributes(attr(smooth.frame, "terms"))
smoothers <- a$specials
```

オブジェクトの属性を取り出すにあたり、 `attr` は属性名を指定する必要がありますが、 `attributes` では全ての属性をリスト形式で取り出します。 `a` というオブジェクトには、具体的には以下のようなリストが格納されます。

```{r}
> a
$variables
list(wage, s(year, 4), s(age, 5), education)

$factors
           s(year, 4) s(age, 5) education
wage                0         0         0
s(year, 4)          1         0         0
s(age, 5)           0         1         0
education           0         0         1

$term.labels
[1] "s(year, 4)" "s(age, 5)"  "education" 

$specials
$specials$s
[1] 2 3

$specials$lo
NULL

$specials$random
NULL


$order
[1] 1 1 1

$intercept
[1] 1

$response
[1] 1

$class
[1] "terms"   "formula"

$.Environment
<environment: R_GlobalEnv>

$predvars
list(wage, s(year, 4), s(age, 5), education)

$dataClasses
      wage s(year, 4)  s(age, 5)  education 
 "numeric"  "numeric"  "numeric"   "factor" 
```

`a$specials$s` には `2 3` という数字が入っていますが、これは `smooth.frame` の2・3列目が平滑化の対象であるということだと思います。

今回は平滑化が含まれるので以下が処理されます：

```{r}
if (length(smoothers) > 0) {
    ### NA ではない要素を取り出す
    smoothers <- smoothers[sapply(smoothers, length) > 0]
    
    ### 以下の処理はちょっとよくわからない
    for (i in seq(along = smoothers)) {
        tt <- smoothers[[i]]
        ff <- apply(a$factors[tt, , drop = FALSE], 2, any)
        smoothers[[i]] <- if (any(ff)) 
            seq(along = ff)[a$order == 1 & ff]
        else NULL
    }
}

```
`smoothers` に格納されている数値が `1 2` になりました。

次に、以下の処理ではパラメータの推定に使われるエンジンを決めます。平滑化が含まれるケースでは `general.wam` または `{s, lo}.wam` が、そうでなければ `lm.wfit` が選ばれます。二種類以上の平滑化関数（`s` , `lo`, `random`）が指定されている、または `s` `lo` 以外の平滑化関数が指定されている場合には `general.wam` が選ばれるようです。条件にしたがってエンジンを決めたあとは後の工程で評価するための `bf.call` を作成しています。

```{r}
### smoother が指定されている場合、ここが処理される
if (length(smoothers) > 0) {
    gam.wlist = gam.smoothers()$wlist
    smooth.labels <- a$term.labels[unlist(smoothers)]
    assignx <- attr(x, "assign")
    assignx <- assign.list(assignx, a$term.labels)
    which <- assignx[smooth.labels]

    ### ２つ以上の smoothers が指定されている場合は general.wam が指定される
    ### wam は weighted additive model
    if (length(smoothers) > 1) 
        bf <- "general.wam"

    ### 今回のケース（平滑化の関数として s を指定）はこちらで、 s.wam が指定される。
    else {
        sbf <- match(names(smoothers), gam.wlist, FALSE)
        bf <- if (sbf) 
            paste(gam.wlist[sbf], "wam", sep = ".")
        else "general.wam"
    }

    ### bf にオプション部分を文字列で結合
    bf.call <- parse(text = paste(bf, "(x, z, wz, fit$smooth, which, fit$smooth.frame,bf.maxit,bf.epsilon, trace)", 
        sep = ""))[[1]]
    s <- matrix(0, length(y), length(which))
    dimnames(s) <- list(names(y), names(which))
    fit <- list(smooth = s, smooth.frame = smooth.frame)
}
### 平滑化しない場合。 通常の lm.wfit に渡す。なお general.wam でも lm.wfit が使われる。
### ここの深掘りは以前のGLMの記事を紹介
else {
    bf.call <- expression(lm.wfit(x, z, wz, method = "qr", 
        singular.ok = TRUE))
    bf <- "lm.wfit"
}
```


なお上記コードブロックの最後に `lm.wfit` が使われていますが、LMやGLMの中身がどうなっているのかについては過去記事を参照してください。

GLMの過去記事

`bf.call` が作られたので、反復しながら解を求めにいきます。ここからが本体となるブロックです。

```{r}
### デビアンス（ループの打ち切り基準）
old.dev <- 10 * new.dev + 10

### ここから反復に入る
for (iter in 1:maxit) {

    ### weight が 0 のデータは除外する
    good <- weights > 0
    varmu <- variance(mu)
    if (any(is.na(varmu[good]))) 
        stop("NAs in V(mu)")
    if (any(varmu[good] == 0)) 
        stop("0s in V(mu)")
    mu.eta.val <- mu.eta(eta)
    if (any(is.na(mu.eta.val[good]))) 
        stop("NAs in d(mu)/d(eta)")
    good <- (weights > 0) & (mu.eta.val != 0)
    
    ### z を生成。ただし bf.call で二番目の引数は y なので、この z は目的変数の意味
    z <- eta - offset
    z[good] <- z[good] + (y - mu)[good]/mu.eta.val[good]

    ### wz を生成。重み。今回のケースでは無視して良い
    wz <- weights
    wz[!good] <- 0
    wz[good] <- wz[good] * mu.eta.val[good]^2/varmu[good]
```

上のブロックでは `weights` を元に分析対象を定義し、 `z` および `wz` を生成しています。ところで、今回のケースでは `bf.call` は以下のようになるのでした：

```{r}
> bf.call
s.wam(x, z, wz, fit$smooth, which, fit$smooth.frame, bf.maxit, 
    bf.epsilon, trace)
```

`z` は二番目の引数となっていますが、後ほど紹介するようにこの `s.wam` という関数の中では二番目の引数は `y` なので、この `z` は目的変数となります（そのものではありませんが）。

以下が `gam.fit` の本体となります：

```{r}
    ### ここで bf.call が評価される。 s.wam の場合、bakfit が呼ばれる。
    ### bf.call で指定されている smooth.frame はこの時点では単なる data.frame 
    fit <- eval(bf.call)
```

`eval` によって `bf.call` が評価されるので、 `s.wam` が実行されます。 `s.wam` を見に行くまえに、このループ内での残りの処理を簡単に見ておきましょう。

```{r}
    ### 予測値にオフセットを加算する
    eta <- fit$fitted.values + offset

    ### eta から mu に変換する
    mu <- linkinv(eta)

    ### デビアンスを更新
    old.dev <- new.dev
    new.dev <- sum(dev.resids(y, mu, weights))

    ### ここの trace は対角和ではなく、 gam のオプションでループごとのデビアンスをモニターできる
    if (trace) 
        cat("GAM ", bf, " loop ", iter, ": deviance = ", 
            format(round(new.dev, digits)), " \n", sep = "")

    ### ループの打ち切り判定
    ### デビアンスが NA となった場合、警告を出して打ち切る
    if (is.na(new.dev)) {
        one.more <- FALSE
        warning("iterations terminated prematurely because of singularities")
    }
    ### 差が十分に小さければ終了
    else one.more <- abs(old.dev - new.dev)/(old.dev + 0.1) > 
        epsilon
    if (!one.more) 
        break
}
```

評価結果を受けとり、デビアンスをもとにループを継続するかを判定しています。 `gam.fit` の残りの工程は一旦無視して、 `s.wam` を見に行きましょう。


#### s.wam

では `s.wam` です。これは `gam.fit` の中で `bf.call` として定義されたフィッティングのための関数なので、 `gam` の本体と言って差し支えないでしょう。実際 `s.wam` の `wam` は*weighted additive model*の意味のようです。

先程少し述べたように、第二引数として `y` を受け取ります。


```{r}
function (x, y, w, s, which, smooth.frame, maxit = 30, tol = 1e-07, 
    trace = FALSE, se = TRUE, ...) 
```

```{r}
### smooth.frame は data.frame なのでここが評価される
if (is.data.frame(smooth.frame)) {
    first <- TRUE
    data <- smooth.frame[, names(which), drop = FALSE]

    ### 入力 x について、指定の digits で丸めた上でユニークなデータ数を得る
    ### デフォルトでは digits は 6
    smooth.frame <- gam.match(data)
    dx <- as.integer(dim(x))
    smooth.frame$n <- dx[1] # number of row（ユニーク）
    smooth.frame$p <- dx[2] # number of column
    oldClass(data) <- NULL
    smooth.frame$spar <- unlist(lapply(data, attr, "spar"))
    smooth.frame$df <- unlist(lapply(data, attr, "df"))
}
else first <- FALSE

### 後でFortranに渡すために必要な指定
storage.mode(tol) <- "double"
storage.mode(maxit) <- "integer"
which <- unlist(which)
storage.mode(which) <- "integer"
storage.mode(y) <- "double"
storage.mode(w) <- "double"
p <- smooth.frame$p
n <- smooth.frame$n

### 平滑化対象の変数を6桁に丸める
for (ich in which) x[, ich] = signif(x[, ich], 6)

### ここが本体。Fortran で書かれた bakfit を呼び出す
### bakfit の中で平滑化対象の変数に対して順番に処理をかける
fit <- .Fortran("bakfit", x, npetc = as.integer(c(n, p, length(which), 
    se, 0, maxit, 0)), y = y, w = w, which, spar = as.double(smooth.frame$spar), 
    df = as.double(smooth.frame$df), as.integer(smooth.frame$o), 
    as.integer(smooth.frame$nef), etal = double(n), s = s, 
    eta = double(n), beta = double(p), var = s, tol, qr = x, 
    qraux = double(p), qpivot = as.integer(1:p), effects = double(n), 
    double((10 + 2 * 4 + 5) * (max(smooth.frame$nef) + 2) + 
        15 * n + 15 + length(which)), PACKAGE = "gam")


nit <- fit$npetc[5]
qrank <- fit$npetc[7]
if ((nit == maxit) & maxit > 1) 
    warning(paste("s.wam convergence not obtained in ", maxit, 
        " iterations"))
if (first) {
    smooth.frame$spar <- fit$spar
    first <- FALSE
}
names(fit$df) <- dimnames(s)[[2]]
names(fit$beta) <- labels(x)[[2]]
qrx <- structure(list(qr = fit$qr, qraux = fit$qraux, rank = qrank, 
    pivot = fit$qpivot, tol = 1e-07), class = "qr")
effects <- fit$effects
r1 <- seq(len = qrx$rank)
dn <- colnames(x)
if (is.null(dn)) 
    dn <- paste("x", 1:p, sep = "")
names(effects) <- c(dn[qrx$pivot[r1]], rep.int("", n - qrx$rank))
rl <- list(coefficients = fit$beta, residuals = fit$y - fit$eta, 
    fitted.values = fit$eta, effects = effects, weights = w, 
    rank = qrank, assign = attr(x, "assign"), qr = qrx, smooth = fit$s, 
    nl.df = fit$df - 1)
rl$df.residual <- n - qrank - sum(rl$nl.df) - sum(fit$w == 
    0)
if (se) 
    rl <- c(rl, list(var = fit$var))
c(list(smooth.frame = smooth.frame), rl)
```





