---
title: "GAMをもう少し理解したい③"
output: html_document
---

前回の続きです。過去記事はこちらから。

前回の記事：
前々回の記事：

### GAMの実装
#### s.wam
`s.wam` は `gam.fit` の中で `bf.call` として定義されたフィッティングのための関数で、 `s.wam` の `wam` は*weighted additive model*の意味のようです。名前からして `gam` の本体のような気がしてきますが、先に言ってしまうとこの関数内で `bakfit` というFortranの関数を呼び出しており、少なくともRの「 `gam` というライブラリの本体」という意味では合っているのではないでしょうか。

`s.wam` の説明に入る前に、見通しを良くするために関数全体をさっと眺めてみましょう。 `s.wam` はざっくりと以下の４つの処理に分けることができそうです：

 1. 平滑化の対象変数について元のデータを順位に置き換え、smooth.frameを再定義する
 2. 後でFortranに渡すために必要な指定を行う
 3. Fortran で書かれた bakfit を呼び出す（本体）
 4. 後処理

```{r}
### gam::s.wam
function (x, y, w, s, which, smooth.frame, maxit = 30, tol = 1e-07, 
    trace = FALSE, se = TRUE, ...) 
{
    ### 1. 平滑化の対象変数について元のデータを順位に置き換え、smooth.frameを再定義する
    if (is.data.frame(smooth.frame)) {
        first <- TRUE
        data <- smooth.frame[, names(which), drop = FALSE]

        smooth.frame <- gam.match(data)
        dx <- as.integer(dim(x))
        smooth.frame$n <- dx[1] 
        smooth.frame$p <- dx[2] 
        oldClass(data) <- NULL
        smooth.frame$spar <- unlist(lapply(data, attr, "spar"))
        smooth.frame$df <- unlist(lapply(data, attr, "df"))
    }
    else first <- FALSE

    ### 2. 後でFortranに渡すために必要な指定を行う
    storage.mode(tol) <- "double"
    storage.mode(maxit) <- "integer"
    which <- unlist(which)
    storage.mode(which) <- "integer"
    storage.mode(y) <- "double"
    storage.mode(w) <- "double"
    p <- smooth.frame$p
    n <- smooth.frame$n

    for (ich in which) x[, ich] = signif(x[, ich], 6)

    ### 3. Fortran で書かれた bakfit を呼び出す（本体）
    fit <- .Fortran("bakfit", x, npetc = as.integer(c(n, p, length(which), 
        se, 0, maxit, 0)), y = y, w = w, which, spar = as.double(smooth.frame$spar), 
        df = as.double(smooth.frame$df), as.integer(smooth.frame$o), 
        as.integer(smooth.frame$nef), etal = double(n), s = s, 
        eta = double(n), beta = double(p), var = s, tol, qr = x, 
        qraux = double(p), qpivot = as.integer(1:p), effects = double(n), 
        double((10 + 2 * 4 + 5) * (max(smooth.frame$nef) + 2) + 
            15 * n + 15 + length(which)), PACKAGE = "gam")
    
    ### 4. 後処理
    #### 収束に関する警告
    nit <- fit$npetc[5]
    qrank <- fit$npetc[7]
    if ((nit == maxit) & maxit > 1) 
        warning(paste("s.wam convergence not obtained in ", maxit, 
            " iterations"))

    #### ループの２回目以降は序盤の処理をスキップさせる
    if (first) {
        smooth.frame$spar <- fit$spar
        first <- FALSE
    }

    #### 最終的な返り値となる rl に情報を追加していくための準備
    names(fit$df) <- dimnames(s)[[2]]
    names(fit$beta) <- labels(x)[[2]]
    qrx <- structure(list(qr = fit$qr, qraux = fit$qraux, rank = qrank, 
        pivot = fit$qpivot, tol = 1e-07), class = "qr")
    effects <- fit$effects
    r1 <- seq(len = qrx$rank)
    dn <- colnames(x)
    if (is.null(dn)) 
        dn <- paste("x", 1:p, sep = "")
    names(effects) <- c(dn[qrx$pivot[r1]], rep.int("", n - qrx$rank))

    #### rl を生成
    rl <- list(coefficients = fit$beta, residuals = fit$y - fit$eta, 
        fitted.values = fit$eta, effects = effects, weights = w, 
        rank = qrank, assign = attr(x, "assign"), qr = qrx, smooth = fit$s, 
        nl.df = fit$df - 1)
    rl$df.residual <- n - qrank - sum(rl$nl.df) - sum(fit$w == 
        0)
    if (se) 
        rl <- c(rl, list(var = fit$var))
    c(list(smooth.frame = smooth.frame), rl)
}
```

以下、一つずつ見ていきましょう。

##### 1. 平滑化の対象変数について元のデータを順位に置き換え、smooth.frameを再定義する
`s.wam` では始めに `smooth.frame` に対する処理を行います。具体的には

 - 平滑化の対象変数を抽出
 - 指定のdigitsで丸める
 - ソートした上でユニークなデータ数を得る
 - 元データをラベル（数値の大小で並べかえたときの順位）に変換
 - 行数・列数を付与
 - 平滑化パラメータおよび自由度を付与

という加工を、下記の処理にて実施します。

```{r}
### smooth.frame はループ初回は data.frame なのでここが評価される
if (is.data.frame(smooth.frame)) {
    first <- TRUE
    data <- smooth.frame[, names(which), drop = FALSE] # 平滑化対象変数を抽出

    smooth.frame <- gam.match(data) # 下で解説
    dx <- as.integer(dim(x)) # 行列のサイズ
    smooth.frame$n <- dx[1] # number of row
    smooth.frame$p <- dx[2] # number of column
    oldClass(data) <- NULL
    ### 各列に対する平滑化パラメータおよび自由度
    smooth.frame$spar <- unlist(lapply(data, attr, "spar"))
    smooth.frame$df <- unlist(lapply(data, attr, "df"))
}
else first <- FALSE
```

上のブロックのポイントは `gam.match` という関数で、 `gam.match(data)` とすると以下の結果が返ります：

```{r}
> gam.match(data)
$o
        s(year, 4) s(age, 5)
   [1,]          4         1
   [2,]          2         7
   [3,]          1        28
   [4,]          1        26
   [5,]          3        33
   [6,]          6        37

### 中略

$nef
s(year, 4)  s(age, 5) 
         7         61 
```

ちなみに `data` は元データです：

```{r}
> head(data)
       s(year, 4) s(age, 5)
231655       2006        18
86582        2004        24
161300       2003        45
155159       2003        43
11443        2005        50
376662       2008        54
```

これは `gam.match` という関数において下記の部分が評価された結果です。

```{r}
### gam.match から
xr <- signif(as.vector(x), 6) # signif 関数は指定の有効桁で丸める。デフォルトは6
sx <- unique(sort(xr)) # それをソートしてユニークにする
nef <- as.integer(length(sx)) # ユニークなデータ数
if (nef <= 3) 
    stop("A smoothing variable encountered with 3 or less unique values; at least 4 needed")
o <- match(xr, sx, nef + 1) # 元のデータを順位に変更する。 +1 は欠損用。
o[is.na(o)] <- nef + 1
```

`match` の部分が少しわかりにくいかもしれませんが、以下のような結果が得られます：

```{r}
> head(xr) # 元の値
[1] 2006 2004 2003 2003 2005 2008

> match(head(xr), sx, nef + 1) # 順位に変換
[1] 4 2 1 1 3 6
```

これは `xr` の値が `sx` の何番目に位置するかを表わしていますが、参照先の `sx` は元の値をソートしてユニークにしたものなので、順位に変換していることになります。
また `gam.match` の結果を `smooth.frame` に代入されているので、この時点で `smooth.frame` は数値の大小関係のみを持つことになり、また一連の処理で `smooth.frame` は `data.frame` ではなくなるため、ループの２回目以降ではこの処理はスキップされます。


##### 2. 後でFortranに渡すために必要な指定を行う
次のブロックは後ろの工程でFortranの関数に渡すための準備となります。

```{r}
### 後でFortranに渡すために必要な指定
storage.mode(tol) <- "double"
storage.mode(maxit) <- "integer"
which <- unlist(which)
storage.mode(which) <- "integer"
storage.mode(y) <- "double"
storage.mode(w) <- "double"
p <- smooth.frame$p
n <- smooth.frame$n
```

また以下のコードでは、先程の `smooth.frame` 同様に有効桁を6桁に丸めます。

```{r}
### 平滑化対象の変数を6桁に丸める
for (ich in which) x[, ich] = signif(x[, ich], 6)
```


##### 3. Fortran で書かれた bakfit を呼び出す（本体）
以上で準備が整いました。以下が `s.wam` の本体になります。 `.Fortran` でFortranで書かれた `bakfit` というモジュールを呼び出します。

```{r}
### ここが本体。Fortran で書かれた bakfit を呼び出す
fit <- .Fortran("bakfit", x, npetc = as.integer(c(n, p, length(which), 
    se, 0, maxit, 0)), y = y, w = w, which, spar = as.double(smooth.frame$spar), 
    df = as.double(smooth.frame$df), as.integer(smooth.frame$o), 
    as.integer(smooth.frame$nef), etal = double(n), s = s, 
    eta = double(n), beta = double(p), var = s, tol, qr = x, 
    qraux = double(p), qpivot = as.integer(1:p), effects = double(n), 
    double((10 + 2 * 4 + 5) * (max(smooth.frame$nef) + 2) + 
        15 * n + 15 + length(which)), PACKAGE = "gam")
```

さてこの `bakfit` 、ソースコードとしてはおそらく[こちら](
https://github.com/cran/gam/blob/master/src/backfit.f)
が正しいのかなぁと思うのですが、 `gam` をインストールする際に同時にダウンロードされる以下のファイル：

/Users/hogehoge/Library/R/3.6/library/gam/ratfor/backfit.r

の方が説明もあってわかりやすいので、こちらベースに進めたいと思います。なお前回記事でも述べたことですが、 `s.wam` は第二引数として `y` を受け取ります：

```{r}
### s.wam
function (x, y, w, s, which, smooth.frame, maxit = 30, tol = 1e-07, 
    trace = FALSE, se = TRUE, ...) 
```

ただしこの `s.wam` にはYそのものではなく、以下のように `z` として渡されるのでした：

```{r}
### 以下は gam.fit から再掲
z <- eta - offset
z[good] <- z[good] + (y - mu)[good]/mu.eta.val[good]

### 中略 

# eval(bf.call) ← これは下の表現となる
s.wam(x, z, wz, fit$smooth, which, fit$smooth.frame, bf.maxit, 
    bf.epsilon, trace)
```

要するにリンク関数で変換したあとのデータを渡している、ということです。

では `bakfit` に移りたいのですが、その前にまずは残りの工程を見ておきましょう。

##### 4. 後処理
`s.wam` の最後の部分です。

```{r}
nit <- fit$npetc[5] # number of iteration
qrank <- fit$npetc[7] # qrank

### nit が maxit と同じであった場合、収束していないことを警告
if ((nit == maxit) & maxit > 1) 
    warning(paste("s.wam convergence not obtained in ", maxit, 
        " iterations"))

### first == T の場合、spar を加えて FALSE にして返す
### ループ２回目以降は評価されない
if (first) {
    smooth.frame$spar <- fit$spar
    first <- FALSE
}

names(fit$df) <- dimnames(s)[[2]] # 平滑化対象変数の列名
names(fit$beta) <- labels(x)[[2]] # 説明変数
qrx <- structure(list(qr = fit$qr, qraux = fit$qraux, rank = qrank, 
    pivot = fit$qpivot, tol = 1e-07), class = "qr") # 属性を指定しながらオブジェクトを作成
effects <- fit$effects
r1 <- seq(len = qrx$rank)
dn <- colnames(x)
if (is.null(dn)) 
    dn <- paste("x", 1:p, sep = "")
names(effects) <- c(dn[qrx$pivot[r1]], rep.int("", n - qrx$rank))

#### 最終的な返り値である rl を生成
rl <- list(coefficients = fit$beta, residuals = fit$y - fit$eta, 
    fitted.values = fit$eta, effects = effects, weights = w, 
    rank = qrank, assign = attr(x, "assign"), qr = qrx, smooth = fit$s, 
    nl.df = fit$df - 1)
rl$df.residual <- n - qrank - sum(rl$nl.df) - sum(fit$w == 
    0)
if (se) 
    rl <- c(rl, list(var = fit$var))

#### return
c(list(smooth.frame = smooth.frame), rl)
```

基本的には `s.wam` という関数の返り値となる `rl` を生成するための工程と言えそうです。 `bakfit` はまた次回。
