---
title: "Gaussian Process 03"
author: "ynakahashi"
date: "2019/3/18"
output: html_document
---

## 「ガウス過程と機械学習」第3章のグラフ（一部）を作図する③

前回の記事の続きです。


今回は図3.16と3.20に挑戦します。データはサポートサイト(http://chasen.org/~daiti-m/gpbook/data/gpr.dat)から取得しました。

```{r}
dat <- read.table("http://chasen.org/~daiti-m/gpbook/data/gpr.dat", sep = "\t",
                  col.names = c("x", "y"))
train <- head(dat, 5)
```

まずは図3.16から。取得したデータをプロットしてみます。

```{r}
plot(train, ylim = c(-1, 3), xlab = "x", pch = 4, cex = 2)
```

本ではX軸の数値が書かれていませんが、多分これで合っています。

このデータからRBFカーネルを使って`x`の共分散行列を作成しますが、前回定義したRBFカーネルは入力としてスカラを想定していました。しかし`x`はベクトルとなることもあるため、RBFカーネルを少し修正します。

```{r}
## 前回定義したRBFカーネル
rbf_knl_old <- function(x1, x2, theta1 = 1, theta2 = 1) {
   t(apply(as.matrix(x1), 1, function(x) theta1 * exp(-(x-x2)^2/theta2)))
}

## ベクトルに対応するために修正
rbf_knl <- function(x1, x2, theta1 = 1, theta2 = 1) {
   theta1 * exp(-norm(x1 - x2, "2")/theta2)
}
```

ベクトル同士の距離を計算するために`norm`関数を使いました。スカラとベクトルをそれぞれ与えた場合の結果について確認しておきましょう。

```{r}
n <- 4
c <- 3
x <- matrix(1:(n*c), n, c, byrow = T)
x
```

このような行列について、1行目と2行目それぞれを入力として与えたときのL2ノルムは、

$$
| \bf{x}[1, ] - \bf{x}[2, ] |^{2} = \sqrt{\Sigma_{i=1}^{3}(x[1, i] - x[2, i])^{2}} = (1-4)^2 + (2-5)^2 + (3-6)^2 = \sqrt{27} \simeq 5.2
$$

となりますが、

```{r}
norm(x[1, ] - x[2, ], "2")
```

合っていますね。スカラを与えても大丈夫です。

```{r}
norm(x[1, 1] -x[2, 1], "2")
```

ベクトルでの入力に対応するために`apply`を外してしまったので、`X`を

```{r}
## c次元のベクトルを要素とするxについて、xとx'のカーネルを計算する
rbf_knl_mat <- function(x1, theta1 = 1, theta2 = 1) {
   ## ベクトルの組み合わせを作成する
   n <- nrow(x1)
   c <- ncol(x1)
   tmp <- cbind(kronecker(x1, matrix(1, n)), kronecker(matrix(1, n), x1))
   
   ret <- apply(tmp, 1, function(x, c, theta1, theta2) {
      rbf_knl(x[(1:c)], x[(1:c)+c], theta1, theta2)
      }, c, theta1, theta2)
   return(matrix(ret, n, n))
}
```








それではこの関数でサンプルデータの`x`について共分散行列を作成するとどのようになるでしょうか。

```{r}
n <- nrow(train)
K <- matrix(0, n, n)
for (i in 1:n) {
   for (j in 1:n) {
      K[i, j] <- K[j, i] <- rbf_knl()
   }
}
```






数字だとわかりにくいのでヒートマップを作成してみます。

```{r}
tmp <- get_cov_mat("rbf_knl", train$x, train$x)
heatmap(tmp, Rowv = NA, Colv = NA, revC = T)
```

なんか色が変ですね、対角要素は同じ色になるはずなのですが。`gplots`の`heatmap.2`関数を使ってみます。

```{r}
library(gplots)
heatmap.2(get_cov_mat("rbf_knl", train$x, train$x), Rowv = NA, Colv = NA, dendrogram = "none", 
          trace = "none")
```

こっちは良さそうですね。

```{r}
K <- get_cov_mat("rbf_knl", train$x, train$x)

n <- 1
mu <- rep(0, nrow(train))
```

```{r}
set.seed(123)
y <- MASS::mvrnorm(n = n, mu = mu, Sigma = K)
plot(y, type = "l")
```

良さそうです。

ところでこのグラフを何回かプロットしてみるとわかりますが、`y[1]`と`y[2]`および`y[4]`と`y[5]`の間には、他と比べて大きな差が生じやすい傾向にあります。ヒートマップを見るとわかりやすいのですが、これらは共分散が小さい（"似ていない"）ため、異なる値となりやすいんですね。そのため`y`のプロットも少し滑らかさに欠けるものとなっています。


図3.18のアルゴリズムにしたがい、`y`の平均と分散を推定します。なお`theta1`、`theta2`および`theta3`はそれぞれ`1`、`0.4`、`0.1`とのことなので`K`を計算し直しました。

```{r}
test <- seq(-1, 4, 0.1)
theta1 <- 1
theta2 <- 0.4
theta3 <- 0.1

K <- rbf_knl(train$x, train$x, theta1 = theta1, theta2 = theta2)
diag(K) <- diag(K) + theta3

M <- length(test)
N <- nrow(train)

yy  <- solve(K) %*% train$y
k   <- rbf_knl(train$x, test, theta1 = theta1, theta2 = theta2)
s   <- rbf_knl(test, test, theta1 = theta1, theta2 = theta2)
diag(s)   <- diag(s) + theta3
Mu  <- t(k) %*% yy
Var <- s - t(k) %*% solve(K) %*% k
CI_u  <- Mu + 2 * sqrt(diag(Var))
CI_l  <- Mu - 2 * sqrt(diag(Var))
```


```{r}
plot(train, xlim = c(-0.5, 4), ylim = c(-1, 3), type = "n")
polygon(c(rev(test), test), c(CI_u, CI_l), col = 'gray', border = NA)
points(train$x, train$y, xlim = c(-0.5, 4), ylim = c(-1, 3), xlab = "x", pch = 4, cex = 2)
lines(test, Mu, xlim = c(-0.5, 4), ylim = c(-1, 3), type = "l", ylab = "")
```









```{r}
## カーネルを呼び出す関数
# get_cov_mat <- function(kernel, x1, x2) {
#    eval(call(kernel, x1 = x1, x2 = x2))
# }
# 
# get_cov_mat("rbf_knl", train$x, train$x)
```


```{r}
## c次元のベクトルを要素とするxについて、xとx'のカーネルを計算する
rbf_knl_mat <- function(x1, theta1 = 1, theta2 = 1) {
   ## ベクトルの組み合わせを作成する
   n <- nrow(x1)
   c <- ncol(x1)
   tmp <- cbind(kronecker(x1, matrix(1, n)), kronecker(matrix(1, n), x1))
   
   ret <- apply(tmp, 1, function(x, c, theta1, theta2) {
      rbf_knl(x[(1:c)], x[(1:c)+c], theta1, theta2)
      }, c, theta1, theta2)
   return(matrix(ret, n, n))
}
```


```{r}
rbf_knl_mat(x, theta1 = 1, theta2 = 1)
rbf_knl_mat(x, theta1 = 5, theta2 = 1)
rbf_knl_mat(x, theta1 = 1, theta2 = 0.5)
```

例によって、値が合っているか不安なので素直にループで書いたものと比較します：

```{r}
rbf_knl_mat_loop <- function(x1, theta1 = 1, theta2 = 1) {
   n <- nrow(x1)
   K <- matrix(0, n, n)
   for (i in 1:n) {
      for (j in 1:n) {
         K[i, j] <- rbf_knl(x1[i, ], x1[j, ], theta1, theta2)
      }
   }
   return(K)
}
```

```{r}
rbf_knl_mat_loop(x, theta1 = 1, theta2 = 1)
rbf_knl_mat_loop(x, theta1 = 5, theta2 = 1)
rbf_knl_mat_loop(x, theta1 = 1, theta2 = 0.5)
```



```{r}
## c次元のベクトルを要素とするXについて、XとX'のカーネルを計算し、theta3の誤差分散を加える
get_cov_mat_with_err <- function(x, theta1 = 1, theta2 = 1, theta3 = 1) {

   K <- rbf_knl_mat(x, theta1, theta2)
   diag(K) <- diag(K) + theta3
   return(K)
   
}

K <- get_cov_mat_with_err(x)
K
```



```{r}
heatmap(get_cov_mat_with_err(x), Rowv = NA, Colv = NA, revC = T)
```



```{r}
set.seed(123)
c <- 100
n <- 50
x <- matrix(seq(0, 1, length.out = n * c), nrow = n, c, byrow = T)
K <- get_cov_mat_with_err(x, theta3 = 0L)

n <- 1
mu <- rep(0, nrow(x))
```

```{r}
heatmap(K, Rowv = NA, Colv = NA, revC = T)
```

```{r}
y <- MASS::mvrnorm(n = n, mu = mu, Sigma = K)
plot(y, type = "l")
```





```{r}
n_rep <- 1000
tmp <- MASS::mvrnorm(n = n_rep, mu = mu, Sigma = K)
```

```{r}
K[1:6, 1:6]
cor(tmp)[1:6, 1:6]
```



```{r}
## 数列を適当な刻み幅で生成する
generate_vector <- function(by, from = 1, to = 4) seq(by, from = from, to = to)

## x1とx2からRBFカーネルを使って共分散行列を作成する
get_cov_mat <- function(x1, x2, theta1 = 1, theta2 = 1) {
   t(apply(as.matrix(x1), 1, function(x) theta1 * exp(-(x-x2)^2/theta2)))
}
```

中身を見てみましょう。

```{r}
x1 <- generate_vector(by = 0.5, from = 1, to = 4)
x2 <- generate_vector(by = 0.5, from = 1, to = 4)
K <- get_cov_mat(x1, x2)
K
```

これだけだと合っているのか不安だったので素直に`for`で書いてみた結果と比較してみましょう。

```{r}
n_row <- length(x1)
n_col <- length(x2)
tmp_mat <- matrix(0, nrow = n_row, ncol = n_col)
theta1 <- theta2 <- 1
for (i in 1:n_row) {
   for (j in 1:n_col) {
      tmp_mat[i, j] <- theta1 * exp(-(x1[i] - x2[j])^2/theta2)
   }
}
tmp_mat
```

合っています。いくつか条件を変えながら試して同じ数値が得られたので、多分大丈夫なはずです。

```{r}
# corrplot::corrplot(K, method = "shade")
```

ではこの共分散行列からサンプリングしてみます。まずは1回サンプリングしてみましょう。

```{r}
set.seed(123)
n <- 1
mu <- rep(0, n_row)
y1 <- MASS::mvrnorm(n = n, mu = mu, Sigma = K)
```

```{r}
y1
```

サンプリングごとに`n_row`点のデータ（この場合は7点）が得られますが、このデータはそれぞれが独立ではなく、`get_cov_mat`で生成した共分散`K`にしたがっているはずです。`K`は隣接する二点間で`0.77`、一つ飛ばすと`0.36`程度の相関となるような関係性でした。数値を見ても何となく隣同士は似ていて、少し飛ばすと離れているように見えますね。

ちょっと確かめてみましょう。同じようなベクトルを大量に生成して相関を取ったらどうなるでしょうか。

```{r}
set.seed(123)
n_rep <- 1000
tmp <- MASS::mvrnorm(n = n_rep, mu = mu, Sigma = K)
```

こんな感じのデータが得られると思います。

```{r}
head(tmp)
```

相関を見てみると：

```{r}
cor(tmp)
```

合ってる！良さそうですね。

では改めて二回目のサンプリングを行います。

```{r}
set.seed(456)
y2 <- MASS::mvrnorm(n = n, mu = mu, Sigma = K)
```

ここで`y1`と`y2`は独立のサンプリングなので、図3.9におけるz方向の値はそれらの積で良いと思います（が、ここはかなり悩んだところなので正直に言えば自信ありません。間違っていたらご指摘ください）。`outer`を取ってプロットしてみましょう。

```{r}
z <- outer(y1, y2)
persp(x1, x2, z, theta = 320, phi = 20, expand = 0.4, border = "gray",
      shade = 0.1)
```


ちょっとカクカクしていますが、何となく良さそうです。ちなみに`persp`の引数ですが、

 - `theta`や`phi` → グラフをどの角度から見るか
 - `expand` →  グラフを縦軸方向に圧縮する比率
 - `border`や`shade` → 二次元曲面の色に関する指定

となっています。この辺はお好みで。

もう少し図3.9に近づける努力をしてみます。下記を参考に色を変えつつ関数にしました。

https://stackoverflow.com/questions/10357002/create-3d-plot-colored-according-to-the-z-axis?rq=1

```{r}
gen_2dim_plot <- function(by, from = 1, to = 4, n = 2, theta1 = 1, theta2 = 1) {
   
   x1 <- generate_vector(by = by, from = from, to = to)
   x2 <- generate_vector(by = by, from = from, to = to)
   K <- get_cov_mat(x1, x2, theta1 = theta1, theta2 = theta2)

   n_row <- length(x1)
   mu <- rep(0, n_row)
   y <- MASS::mvrnorm(n = n, mu = mu, Sigma = K)
   z <- outer(y[1,], y[2,])
   
   col.pal <- colorRampPalette(rev(rainbow(5)))
   colors <- col.pal(100)
   z.facet.center <- (z[-1, -1] + z[-1, -ncol(z)] + z[-nrow(z), -1] + z[-nrow(z), -ncol(z)])/4
   z.facet.range <- cut(z.facet.center, 100)

   persp(x1, x2, z,
         theta = 320, phi = 20, expand = 0.4, border = "gray",
         shade = 0.1, col = colors[z.facet.range])
}
```

どうでしょう。先ほどはややカクカクしていたので、刻み幅を狭くしてみます。

```{r}
set.seed(123)
gen_2dim_plot(0.02, from = 0, to = 1)
```

良さそうですね。ちょっとパラメータを色々と変えてみましょう。

```{r}
set.seed(123)
gen_2dim_plot(0.05, from = 0, to = 4, theta1 = 5, theta2 = 1)
```

```{r}
set.seed(456)
gen_2dim_plot(0.05, from = 0, to = 4, theta1 = 1, theta2 = 0.5)
```

もちろんプロットごとにサンプリングが行われるので、同じパラメータであっても色々な曲面が生成され、こんなにも表現力があるのかと驚かされます。

```{r}
# return_h <- function(h) {
#    H <- abs(h)
#    x <- seq(-H, H, 1/H)
#    h <- sign(x) * x^2
#    return(h)
# }
# return_h(5)
```

---

続いて図3.11に挑戦してみます。ここでは様々なカーネルを当てはめるので、各カーネルを定義します。なお`prd_knl`については`theta2`の数値を`0.5`にしましたが、この理由については後述します。

```{r}
## 線形カーネル
lin_knl <- function(x1, x2) {
   outer(x1, x2) + 1
}

## RBFカーネル
rbf_knl <- function(x1, x2, theta1 = 1, theta2 = 1) {
   t(apply(as.matrix(x1), 1, function(x) theta1 * exp(-(x-x2)^2/theta2)))
}

## 指数カーネル
exp_knl <- function(x1, x2, theta = 1) {
   exp(-apply(as.matrix(x1), 1, function(x) abs(x-x2)/theta1))
}

## 周期カーネル
prd_knl <- function(x1, x2, theta1 = 1, theta2 = 0.5) {
   exp(theta1 * cos(apply(as.matrix(x1), 1, function(x) abs(x-x2)/theta2)))
}
```

要はこれらを順次プロットすれば良いと思うのですが、どうせなら`get_cov_mat`の引数にカーネル名を追加して、総称関数のようにしたいなと思い、以下のように書いてみました。

```{r}
get_cov_mat <- function(kernel, x1, x2) {
   eval(call(kernel, x1 = x1, x2 = x2))
}
```

最初の`K`と同じものが得られていると思います。

```{r}
get_cov_mat("rbf_knl", x1, x2)
```

本当は各カーネルで`theta1`と`theta2`の指定が異なるので`get_cov_mat`の引数に`...`を追加したかったのですが、うまく行きませんでした。この辺はもう少し`R`そのものに対する知識が必要ですね。

改めて`x1`と`x2`を生成し、各カーネルによる共分散行列を作成しますが、どんな共分散が得られるのかをヒートマップで見てみましょう。ちょっと直感に合わないかもしれませんが、黄色いほうが値が大きいことを示します。

```{r}
x1 <- generate_vector(by = 0.1, from = -4, to = 4)
x2 <- generate_vector(by = 0.1, from = -4, to = 4)

heatmap(get_cov_mat("lin_knl", x1, x2), Rowv = NA, Colv = NA, revC = T)
heatmap(get_cov_mat("rbf_knl", x1, x2), Rowv = NA, Colv = NA, revC = T)
heatmap(get_cov_mat("exp_knl", x1, x2), Rowv = NA, Colv = NA, revC = T)
heatmap(get_cov_mat("prd_knl", x1, x2), Rowv = NA, Colv = NA, revC = T)
```


基本的には対角上に黄色が集まるのですが、周期カーネルはちょっと面白いヒートマップになっていますね！このような共分散行列になるのは、`X1`と`X2`の値が離れていてもある周期に当てはまる距離であればカーネルの値は大きくなるためです（詳しくは本を確認してください）。

先ほど周期カーネルを定義したときに`theta2`を`0.5`としたのは、`1`だとこの周期が少し大きすぎてあまり面白くなかったためです。見てみましょう。

```{r}
prd_knl_1.0 <- function(x1, x2, theta1 = 1, theta2 = 1.0) {
   exp(theta1 * cos(apply(as.matrix(x1), 1, function(x) abs(x-x2)/theta2)))
}
heatmap(get_cov_mat("prd_knl_1.0", x1, x2), Rowv = NA, Colv = NA, revC = T)
```

一応周期が表現されてはいるのですが、この程度だとこの後のプロットがうまく行きませんでした。

ではこの`get_cov_mat`を使って`y`をサンプリングします。以下のような関数を作っておけば便利です。

```{r}
generate_y <- function(kernel, x1, x2, n = 1) {
   K <- get_cov_mat(kernel, x1, x2)
   n_row <- length(x1)
   mu <- rep(0, n_row)
   MASS::mvrnorm(n = n, mu = mu, Sigma = K)
}
```

図3.11に合わせて4回サンプリングし、その曲線をプロットします。

```{r}
n <- 4
par(mfrow = c(2, 2))

## 線形カーネル
y <- generate_y("lin_knl", x1, x2, n = n)
for (i in 1:n) {
   if(i == 1) {
      plot(x1, y[i, ], type = "l", ylim = c(-4, 4), ylab = "f(x)",
           xlab = "Linear Kernel", col = i)
      next
   }
   par(new = T)
   plot(x1, y[i, ], type = "l", ylim = c(-4, 4), ylab = "",
        xlab = "", col = i)
}

## RBFカーネル
y <- generate_y("rbf_knl", x1, x2, n = n)
for (i in 1:n) {
   if(i == 1) {
      plot(x1, y[i, ], type = "l", ylim = c(-4, 4), ylab = "f(x)",
           xlab = "RBF Kernel", col = i)
      next
   }
   par(new = T)
   plot(x1, y[i, ], type = "l", ylim = c(-4, 4), ylab = "",
        xlab = "", col = i)
}

## 指数カーネル
y <- generate_y("exp_knl", x1, x2, n = n)
for (i in 1:n) {
   if(i == 1) {
      plot(x1, y[i, ], type = "l", ylim = c(-4, 4), ylab = "f(x)",
           xlab = "Exponential Kernel", col = i)
      next
   }
   par(new = T)
   plot(x1, y[i, ], type = "l", ylim = c(-4, 4), ylab = "",
        xlab = "", col = i)
}

## 周期カーネル
y <- generate_y("prd_knl", x1, x2, n = n)
for (i in 1:n) {
   if(i == 1) {
      plot(x1, y[i, ], type = "l", ylim = c(-4, 4), ylab = "f(x)",
           xlab = "Periodic Kernel", col = i)
      next
   }
   par(new = T)
   plot(x1, y[i, ], type = "l", ylim = c(-4, 4), ylab = "",
        xlab = "", col = i)
}
```


出来ました！周期カーネルを見てみると、ちゃんと周期的な曲線が色々生成されているのがよくわかります。

今回はここまです。色々と試行錯誤しながらなので間違いがあるかもしれませんが、その際はご指摘頂けると嬉しいです。

