---
title: "RF + Arule"
author: "ynakahashi"
date: "2019/1/30"
output: html_document
---

## Random Forestで有効な交互作用を発見したい

[contents:]

### 背景
GLMは発想がわかりやすく解釈性も高くて良いアルゴリズム[^1]なのですが、線形の仮定があるため変数間の交互作用を見るのが苦手です。実際のプロジェクトでGLMを使った結果を見せ、

 - 変数の組み合わせ効果みたいなものは見れないの？
 - この変数は条件によって効き方が違うんだよね〜

みたいな指摘を受けて困った経験があったりしないでしょうか。そんな時に使えるテクニックを同僚から教えてもらったので、備忘がてらメモしておきます。勝手に公開して怒られる可能性もありますが。。。

[^1]:余談ですがGLMをアルゴリズムと呼ぶのは少し抵抗があります


### 概要
手法の概要ですが、話としてはシンプルで「*もしも有効な変数の組み合わせ（交互作用）が存在しているのであれば、Random Forestの各決定木において、ノードの分岐に使われる変数の順番として出現しやすいペアがあるのではないか*」ということです。例えば変数X1とX2の間に交互作用があれば、決定木においてX1が選択された場合、続く分岐ではX2が選択されやすくなるのではないでしょうか。


### 実装
上記のアイディアを実現するために、以下のように実装してみます：

 1. Random Forestでモデルを作る
 2. 各決定木から分岐に用いられた変数ペアを得る
 3. 出現回数のカウントを取る
 4. 交互作用効果を確かめてみる

#### 1. Random Forestでモデルを作る
まずはRandom Forestでモデルを作ります。`randomForest`パッケージを使ってサクッと作りましょう。

```{r}
### libraryの読み込み
library(randomForest)
library(tidyverse)
```

データには前回記事と同じ`Telco Customer Churn`を使いますが、前回の反省を踏まえて`read.csv`を使います。

前回の記事はこちら。

```{r}
d <- read.csv("./Data/WA_Fn-UseC_-Telco-Customer-Churn.csv") %>% as_data_frame()
```

本来ならここから一つ一つの変数を観察するところですが、今回はそれが目的ではないので欠損だけ埋めておきます。

```{r}
colSums(apply(d, c(1, 2), is.na))
```

`TotalCharges`に欠損があるようですね。

```{r}
summary(d$TotalCharges)
```

MedianとMeanに差があるので分布が偏っていそうです。ひとまず`NA`はMedianで埋めておきましょう。

```{r}
d2 <- 
   d %>% 
   mutate(TotalCharges = if_else(is.na(.$TotalCharges),
                                 median(.$TotalCharges, na.rm = T),
                                 .$TotalCharges))
```

`customerID`は変数として使えないので除外しましょう。また`randomForest`はカテゴリ数が53より多い変数を扱えないので、カテゴリ数をチェックしておきます。

```{r}
cat_vars <- sapply(d2, is.factor)
apply(d2[, cat_vars], 2, function(x) length(unique(x)))
```

大丈夫そうですね。`customerID`だけ落としておきます。


```{r}
d3 <- 
   d2 %>% 
   select(-customerID)
```

`randomForest`を当てはめます。目的変数は`Churn`です。

```{r}
set.seed(123)
result <- randomForest(Churn ~ ., d3, ntree = 500)
result
```

精度とかは気にしません。

#### 2. 各決定木から分岐に用いられた変数ペアを得る

次にRandom Forestから変数ペアを取得します。そのためにはRandom Forestの各決定木について、どの変数がどの順番で分岐に用いられたかを知る必要があります。

まずはRandom Forestから各決定木の結果を取ってきましょう。 `getTree` 関数を使います。過去記事も参考にしてください。

ここで過去記事

```{r}
getTree(result, 1, labelVar = TRUE)
```

`getTree` は分岐に用いられた変数とその分岐先ノードなどを返します。ここで必要なのは1~3列目なのですが、それぞれ「左の子ノード」「右の子ノード」「分岐に用いられた変数」を意味しています。例えば1行目を見るとノードの分岐に `Contract` が用いられたことがわかります。

このテーブルに行インデックスを列として追加しましょう。なおこれ以降のコードは[こちら](https://shiring.github.io/machine_learning/2017/03/16/rf_plot_ggraph)の記事を参考にさせて頂きました。

```{r}
tree_tbl <- getTree(result, 1, labelVar = TRUE) %>% # labelVar = Fだとエラー
   rownames_to_column() %>%
   mutate(rowname = as.integer(rowname))
```

作成した `tree_tbl` は分岐に用いた変数（ `split var` ）はわかりますが、このままでは変数のペアはわかりません。例えば1行目の `Contract` で分岐された子ノード（2と3）は、次にそれぞれが `OnlineBackup` と `TechSupport`  で分岐されています（2行目、3行目）ので、 `Contract - OnlineBackup` と `Contract - TechSupport` という変数ペアが出現したことがわかるような形に整形したいですね。

各行には「分岐に用いた変数」と「分岐先の子ノードの番号」がありますので、「分岐先の子ノード（左右両方）」に「分岐**元**の変数」を追加すれば欲しいものが得られそうです。

まずはノードと変数のマスタを用意しましょう。

```{r}
var_name <- 
   tree_tbl %>% 
   select(rowname, "split var") %>% 
   rename(split_var =`split var`) %>% # スペースを`_`に修正
   unique() %>% 
   filter(!is.na(.$split_var))
```

続けて `left daughter` と `right daughter` それぞれに `rowname` でJOINします。

```{r}
tree_tbl %>% 
   left_join(var_name, by = c("left daughter" = "rowname")) %>% 
   left_join(var_name, by = c("right daughter" = "rowname")) %>% 
   select(rowname, `split var`, `split_var.x`, `split_var.y`) %>% 
   na.omit()
```

良さそうですね。ただしこのままでは後の工程で使いにくいのでもう少し加工します。

```{r}
tree_tbl %>% 
   left_join(var_name, by = c("left daughter" = "rowname")) %>% 
   left_join(var_name, by = c("right daughter" = "rowname")) %>% 
   select(`split var`, `split_var.x`, `split_var.y`) %>% 
   na.omit() %>% 
   rename(from_var = `split var`, 
          left = `split_var.x`, 
          right = `split_var.y`) %>% 
   gather(key = node, value = to_var, -from_var) %>% 
   select(-node)
```

これで必要なアウトプットが得られました。あとは上記の加工を関数化しておき、各決定木に当てはめれば良さそうです。

```{r}
get_var_pairs <- function(tree_num, rf = result) {
   
   # 決定木の結果を得る
   tree_tbl <- getTree(rf, tree_num, labelVar = TRUE) %>%
      rownames_to_column() %>%
      mutate(rowname = as.integer(rowname))
  
   var_name <- 
      tree_tbl %>% 
      select(rowname, "split var") %>% 
      rename(split_var =`split var`) %>% # スペースを`_`に修正
      unique() %>% 
      filter(!is.na(.$split_var))

   out <- 
      tree_tbl %>% 
      left_join(var_name, by = c("left daughter" = "rowname")) %>% 
      left_join(var_name, by = c("right daughter" = "rowname")) %>% 
      select(`split var`, `split_var.x`, `split_var.y`) %>% 
      na.omit() %>% 
      rename(from_var = `split var`, 
             left = `split_var.x`, 
             right = `split_var.y`) %>% 
      gather(key = node, value = to_var, -from_var) %>% 
      select(-node)
   
   return(out)
}
```

試してみましょう。

```{r}
get_var_pairs(5, result)
```

これを全ての決定木に当てはめます。 `purrr` の `map_dfr` を使ってみましょう。

```{r}
var_pairs <- map_dfr(as.matrix(1:5), get_var_pairs, result) # 少しだけ実行
dim(var_pairs)
head(var_pairs)
```

素直に `for` で書いた時と同じ結果になっていますでしょうか？

```{r}
tmp <- c()
for (i in 1:5) {
   tmp <- bind_rows(tmp, get_var_pairs(i, result))
}
dim(tmp)
head(tmp)
```

合っているようなので全ての結果を取得します。 `randomForest` では作成する決定木の数を `ntree` で指定するので `1:ntree` で全ての決定木に適用できるのですが、直接 `ntree` を取ってくることは出来ないようなので `length(treesize())` を使います。エラーは気にしないことにします。

```{r}
var_pairs <- map_dfr(as.matrix(1:length(treesize(result))), get_var_pairs, result)
```

30万弱の変数ペアが得られました。


#### 3. 出現回数のカウントを取る

さっそく変数ペアのカウントを取ってみましょう。

```{r}
var_pairs %>% 
   group_by(from_var) %>%
   # group_by(from_var, to_var) %>% 
   summarise(cnt = n()) %>% 
   arrange(desc(cnt))
```

分岐の始点となった変数（分岐元）の数は19ですが、分析対象のデータセットには目的変数を含んで20列だったので、分岐元とならない変数はなかったようです。一方で分岐元としての出現頻度には大きなばらつきがあり、 `TotalCharges` 、 `MonthlyCharges` 、 `tenure` が選ばれやすいようですね。

ちなみに `varImpPlot` で変数重要度を見てみると、これらはいずれも上位に付けており、4位以下と大きな隔たりがあるようです。

```{r}
varImpPlot(result)
```


続いて分岐の終点となった変数（分岐先）についても見てみましょう。

```{r}
var_pairs %>% 
   group_by(to_var) %>%
   # group_by(from_var, to_var) %>% 
   summarise(cnt = n()) %>% 
   arrange(desc(cnt))
```

同じく19変数ありますので、全ての変数は分岐元・分岐先ともに出現しています。分岐元と同じく出現頻度はばらつきがあります。出現しやすい変数としては、 `TotalCharges` 、 `MonthlyCharges` 、 `tenure` となっています。これは少し意外ですね。てっきり分岐元に選ばれやすい変数と分岐先に選ばれやすい変数は違うものになると思っていましたが。

せっかくなので分岐元と分岐先で選ばれやすさが異なるか、可視化してみましょう。

```{r}
plt <- 
   var_pairs %>% 
   group_by(from_var) %>%
   summarise(cnt_f = n()) %>% 
   left_join(var_pairs %>% group_by(to_var) %>% summarise(cnt_t = n()),
             by = c("from_var" = "to_var")) %>%
   gather(var_type, cnt, -from_var) %>% 
   rename(var = from_var)

ggplot(plt, aes(x = reorder(var, -cnt), y = cnt, fill = var_type)) +
   geom_bar(stat = "identity", position = "dodge") +
   # scale_color_brewer(palette = "Set2") +
   # facet_wrap(~var_type, nrow = 2) +
   theme_classic() +
   theme(axis.text.x = element_text(angle = 90, hjust = 1)) +
   NULL
```

上位3変数は分岐元として選ばれやすいですが、分岐先としては更に頻度が多くなっています。また変数間の順位にはほとんど変動はないようですね。

組み合わせでも見てみましょう。

```{r}
var_pairs %>% 
   group_by(from_var, to_var) %>%
   summarise(cnt = n()) %>% 
   arrange(desc(cnt))
```

上位10件の組み合わせを見ると、9行目の `PaymentMethod` を除いていずれも上位3変数の組み合わせになっています。同じ変数のペアも出てきているので、レンジを絞る形で分岐条件として選ばれているようですね、なるほど。なお19 * 19 = 361なので発生していない組み合わせがあるようですが、一部ですね。

#### 4. 交互作用効果を確かめてみる

ひとまず目的としていた分析は以上となります。今回のデータセットおよび分析条件を用いた場合、 `TotalCharges` 、 `MonthlyCharges` 、 `tenure` の3変数が（組み合わせの意味でも、重要度の意味でも）影響の大きい変数であるようです。したがって冒頭のようなクライアントからの指摘があった場合には、特にこの3変数を中心に他の変数との交互作用を確認していくと良いのではないでしょうか。

ここまで書いたところで一つ疑問が浮かんできました。このような組み合わせ効果は、GLMでも発見できないでしょうか？例えば二次の交互作用項を準備しておき、 `lasso` で変数選択させるとこれらの組み合わせが残らないでしょうか？

やってみましょう。yとxを用意します。

```{r}
library(glmnet)
y <- as.matrix(ifelse(d3$Churn == "Yes", 1, 0))
tmp <- scale(model.matrix(Churn ~ .^2 , d3))
x_vars <- which(colSums(apply(tmp, c(1,2), is.nan)) == 0)
x <- cbind(1, tmp[, x_vars])
dim(x)
```

`lasso` は回帰係数の絶対値に対して罰則が与えられるため、説明変数のスケールを揃えておく必要があります。そのため `model.matrix` でダミー化したあと `scale` で正規化しています。またその際に分散が0であるために `NaN` となってしまう変数は除外しています。

このデータで `lasso` にかけてみましょう。まずは適切な `lambda` を得るために `cv.glmnet` を使いますが、計算時間が少しかかるため `nfolds` は5にしておきましょう。

```{r}
res_lasso_cv <- cv.glmnet(x = x, y = y, family = "binomial", alpha = 1, nfolds = 5)
res_lasso_cv$lambda.min
```

このときにDevianceが最小となる `lambda` は0.004130735のようです。プロットも見ておきましょう。

```{r}
plot(res_lasso_cv)
```

ここで縦に引かれた二本の破線はそれぞれ `lambda.min` および `lambda.1se` を表しています。 `lambda.1se` は `lambda.min` の1SD以内で最も罰則を与えたときの `lambda` を示すようですね。詳しくは以下を参照してください。

https://web.stanford.edu/~hastie/glmnet/glmnet_alpha.html

ひとまず `lambda.min` を与えたときの結果を確認しましょう。

```{r}
res_lasso <- glmnet(x = x, y = y, family = "binomial", alpha = 1,
                    lambda = res_lasso_cv$lambda.min)

# このときの回帰係数の絶対値
as.data.frame(as.matrix(res_lasso$beta)) %>% 
   rownames_to_column() %>% 
   filter(s0 != 0) %>% 
   mutate(abs_beta = abs(s0)) %>% 
   arrange(desc(abs_beta)) %>% 
   select(rowname, abs_beta, s0)
```

むむ。。 `lasso` においても `tenure` は影響の大きい（回帰係数の絶対値が大きい）変数として選ばれましたが、 `TotalCharges` と `MonthlyCharges` はいませんね。

っていうか、


```{r}
as.data.frame(as.matrix(res_lasso$beta)) %>% 
   rownames_to_column() %>% 
   filter(rowname %in% c("TotalCharges", "MonthlyCharges"))
```

`lasso` で落とされてますね。。。
`TotalCharges` がどのような影響を示すのか `partialPlot` で見てみましょう。

```{r}
partialPlot(result, as.data.frame(d3), "TotalCharges") # tibbleだとエラーになる
```

グニャグニャですね。特定のレンジでは影響が大きいものの、他ではそうでもないということなんでしょうか。だからRandom Forestのような非線形のアルゴリズムだと効果が認められる一方、 `lasso` のような線形のアルゴリズムでは拾いきれないのかもしれません[^2]。これは素直に、Random Forestの結果から効果のありそうな組み合わせ変数を見つけ、分布を見ながら組み込んだ方が良さそうです。
しかしy軸が1を超えるのはなぜなんでしょうか。。。

[^2]:もちろん加法モデルのようにxに非線形な変換を施すことで捉えにいく方法もあるでしょうけども


### 終わりに

今回の分析はRandom Forestの結果から交互作用の良い候補を見つけようという趣旨でした。また同様の結果が `lasso` からも得られるかを検証しましたが、両者の結果は異なるものとなりました。Random Forestは非線形な効果を捉えることができるアルゴリズムなのでこちらの結果から有効な変数ペアを絞り込み、一つずつ検証していくスタイルが良さそうです。

