---
title: "RとPythonの結果を一致させたい"
output: html_notebook
---

[:contents]

### 背景
通常、私はデータを分析する際には主にRを使用します。しかし分析結果を既存のシステムに投入するなど実装を考えた場合には、Rではなく別の言語を求められることもあると思います。
今回、RとPythonのそれぞれでGLMを実行したときに結果が一致するのかを検証する機会があったため、その内容を備忘がてら紹介しておきます。


### RからPythonを呼び出す
今回の検証では、RからPythonを呼び出すためのライブラリ`reticulate`を使用しました。RStudioからR Notebookとして使えば、chunkごとにRとPythonを切り替えることができて大変便利です。
なおMacユーザーでPython環境としてAnacondaをインストールしている場合、.Rprofileに以下を記載しておくことでAnaconda配下のPythonを呼び出すことができます。

```{}
Sys.setenv(PATH = paste("/anaconda3/bin", Sys.getenv("PATH"), sep=":"))
```

では早速`reticulate`をインストールし、Pythonを呼び出せるか試してみましょう。

```{r}
# install.packages("reticulate")
library(reticulate)
system("python --version")
```

このような表示が出れば成功です。


### 線形回帰
まずはじめに、irisのデータを用いて線形回帰をかけてみます。Rでは以下のように書くことができます。

```{r}
glm(Sepal.Length ~ Petal.Length, data = iris, family = gaussian)
```


上記をPythonの`statsmodels`を使って同じように書いてみましょう。irisのデータは事前にRから書き出しておいたものを使用することとし、`pandas`の*read_csv*で読み込みます。そのデータを`statsmodels`の*GLM*に渡します。


```{python}
import statsmodels.api as sm
import pandas as pd

iris = pd.read_csv("/Users/yn250006/Desktop/OneDrive - Teradata/Project/01_Finance/04_Mizuho/Work/20180516_How_to_R/iris.csv")

res_iris = sm.GLM(iris['Sepal.Length'], iris['Petal.Length'], 
family = sm.families.Gaussian()).fit()
print(res_iris.summary())
```

ひとまず分析を実行することはできたようですが、Rの結果とは違いますね。出力されたテーブルの下部にある「coef」を見てみると、切片が出力されていません。`statsmodels`はデフォルトでは切片が入らないようです。

`statsmodels`で切片を追加するにはadd_constantを使います。以下のように修正しましょう。

```{python}
import statsmodels.api as sm
import pandas as pd

iris = pd.read_csv("/Users/yn250006/Desktop/OneDrive - Teradata/Project/01_Finance/04_Mizuho/Work/20180516_How_to_R/iris.csv")

res_iris_2 = sm.GLM(iris['Sepal.Length'], sm.add_constant(iris['Petal.Length']), 
family = sm.families.Gaussian()).fit()
print(res_iris_2.summary())
```

無事、Rの結果と一致しました。


#### ロジスティック回帰
続いてTitanicのデータを用いてロジスティック回帰をかけてみます。Titanicのデータは下記のコードによりdataframeに加工し、iris同様に書き出しておきました。

```{r}
tmp <- data.frame(Titanic)
titanic <- data.frame(Class = rep(tmp$Class, tmp$Freq), 
                      Sex   = rep(tmp$Sex, tmp$Freq), 
                      Age   = rep(tmp$Age, tmp$Freq), 
                      Survived = rep(tmp$Survived, tmp$Freq))
```

Rでは以下のように書けます。

```{r}
glm(Survived ~ ., data = titanic, family = binomial(link = "logit"))
```


これをPythonで実行してみましょう。ここではRのformulaと同じように指定するためにstatsmodels.formula.apiを使用します。

```{python}
import statsmodels.api as sm
import statsmodels.formula.api as smf
import pandas as pd
import numpy as np

dat = pd.read_csv("/Users/yn250006/Desktop/OneDrive - Teradata/Project/01_Finance/04_Mizuho/Work/20180516_How_to_R/titanic.csv")
dat = dat.drop('Unnamed: 0', axis = 1)
titanic_formula = "Survived ~ Class + Sex + Age"
glm_bin = smf.glm(formula = titanic_formula, 
                   data = dat, 
                   family = sm.families.Binomial(sm.families.links.logit)).fit()
print(glm_bin.summary())
```



やはり、結果が異なります。よく見ると、カテゴリカル変数についてRでは`Female`と`Adult`が推定されているのに対して、Pythonでは`Male`と`Child`が推定されていることがわかります。どうやら**参照列**(Reference)が異なるようです。

Rの方で、Referenceを変更して確認してみましょう。


```{r}
titanic$Sex <- relevel(titanic$Sex, ref = "Female")
titanic$Age <- relevel(titanic$Age, ref = "Adult")
glm(Survived ~ ., data = titanic, family = binomial(link = "logit"))
```


これで結果が近くなりましたが、まだ一致していません。回帰係数の絶対値は同じとなりましたが符号が異なっています。目的変数である`Yes`と`No`という文字列が、RとPythonで別々に解釈された可能性があります。

今度はPython側で`Yes`と`No`の定義を修正してみましょう。


```{python}
import statsmodels.api as sm
import statsmodels.formula.api as smf
import pandas as pd
import numpy as np

dat = pd.read_csv("/Users/yn250006/Desktop/OneDrive - Teradata/Project/01_Finance/04_Mizuho/Work/20180516_How_to_R/titanic.csv")
dat = dat.drop('Unnamed: 0', axis = 1)

dat['Survived'] = dat['Survived'].str.replace('No', '0')
dat['Survived'] = dat['Survived'].str.replace('Yes', '1')
dat['Survived'] = dat['Survived'].astype(np.int64)

titanic_formula = "Survived ~ Class + Sex + Age"
glm_bin_2 = smf.glm(formula = titanic_formula, data = dat, family=sm.families.Binomial(sm.families.links.logit)).fit()
print(glm_bin_2.summary())
```


これで一致しました。


#### 終わりに
今回見てきたように、同一かつシンプルなモデルであっても、言語の仕様によって出力は容易に変わります。異なる結果が得られたときに大慌てしなくて済むよう、各言語や関数についての仕様を把握しておき、本当に異なる結果となっているのかをチェックするというのが大切です。特にモデルの結果を実システムに組み込む際にはエンジニアによるリファクタリングが行われることも多いでしょうから、エンジニアがハマりそうなポイントを押さえておくと役立ちそうですね。



