---
title: "RとPythonの結果を一致させたい"
output: html_notebook
---

[:contents]

### 背景
通常、私はデータを分析する際には主にRを使用します。しかし分析結果を既存のシステムに投入するなど実装を考えた場合には、Rではなく別の言語を求められることもあると思います。
今回、RとPythonのそれぞれでGLMを実行したときに結果が一致するのかを検証する機会があったため、その内容を備忘がてら紹介しておきます。


### RからPythonを呼び出す
今回の検証では、RからPythonを呼び出すためのライブラリ`reticulate`を使用しました。RStudioからR Notebookとして使えば、chunkごとにRとPythonを切り替えることができて大変便利です。
なおMacユーザーでPython環境としてAnacondaをインストールしている場合、.Rprofileに以下を記載しておくことでAnaconda配下のPythonを呼び出すことができます。

```
Sys.setenv(PATH = paste("/anaconda3/bin", Sys.getenv("PATH"), sep=":"))
```

では早速`reticulate`をインストールし、Pythonを呼び出せるか試してみましょう。

```{r}
# install.packages("reticulate")
library(reticulate)
system("python --version")
```

このような表示が出れば成功です。


### R glm vs Python statsmodels
まずはじめに、irisのデータを用いて線形回帰をかけてみます。Rでは以下のように書くことができます。

```{r}
glm(Sepal.Length ~ Petal.Length, data = iris, family = gaussian)
```


上記をPythonの`statsmodels`を使って同じように書いてみましょう。irisのデータは事前にRから書き出しておいたものを使用することとし、`pandas`の*read_csv*で読み込みます。そのデータを`statsmodels`の*GLM*に渡します。


```{python}
import statsmodels.api as sm
import pandas as pd

iris = pd.read_csv("/Users/yn250006/Desktop/OneDrive - Teradata/Project/01_Finance/04_Mizuho/Work/20180516_How_to_R/iris.csv")

res_iris = sm.GLM(iris['Sepal.Length'], iris['Petal.Length'], 
family = sm.families.Gaussian()).fit()
print(res_iris.summary())
```

ひとまず分析を実行することはできたようですが、Rの結果とは違いますね。出力されたテーブルの下部にある「coef」を見てみると、切片が出力されていません。`statsmodels`はデフォルトでは切片が入らないようです。

`statsmodels`で切片を追加するにはadd_constantを使います。以下のように修正しましょう。

```{python}
import statsmodels.api as sm
import pandas as pd

iris = pd.read_csv("/Users/yn250006/Desktop/OneDrive - Teradata/Project/01_Finance/04_Mizuho/Work/20180516_How_to_R/iris.csv")

res_iris_2 = sm.GLM(iris['Sepal.Length'], sm.add_constant(iris['Petal.Length']), 
family = sm.families.Gaussian()).fit()
print(res_iris_2.summary())
```

無事、Rの結果と一致しました。


#### R glm vs Python statsmodels(再)
続いてTitanicのデータを用いてロジスティック回帰をかけてみます。Titanicのデータは

```{r}
tmp <- data.frame(Titanic)
titanic <- data.frame(Class = rep(tmp$Class, tmp$Freq), 
                      Sex   = rep(tmp$Sex, tmp$Freq), 
                      Age   = rep(tmp$Age, tmp$Freq), 
                      Survived = rep(tmp$Survived, tmp$Freq))
summary(glm(Survived ~ ., data = titanic, family = binomial(link = "logit")))
```


Rのformulaと同じように指定するためにstatsmodels.formula.apiを使用する。

```{python}
import statsmodels.api as sm
import statsmodels.formula.api as smf
import pandas as pd
import numpy as np

dat = pd.read_csv("/Users/yn250006/Desktop/OneDrive - Teradata/Project/01_Finance/04_Mizuho/Work/20180516_How_to_R/titanic.csv")
dat = dat.drop('Unnamed: 0', axis = 1)
titanic_formula = "Survived ~ Class + Sex + Age"
glm_bin = smf.glm(formula = titanic_formula, 
                   data = dat, 
                   family = sm.families.Binomial(sm.families.links.logit)).fit()
print(glm_bin.summary())
```



結果が異なる。カテゴリカル変数について、RではFemaleとAdultが推定されているのに対してPythonではMaleとChildが推定されている。これは、**参照列**(Reference)が異なるためである。


```{r}
titanic$Sex <- relevel(titanic$Sex, ref = "Female")
titanic$Age <- relevel(titanic$Age, ref = "Adult")
summary(glm(Survived ~ ., data = titanic, family = binomial(link = "logit")))
```


回帰係数の絶対値は同じとなったが、符号が異なる。目的変数である`Yes`と`No`という文字列がRとPythonで別々に解釈された可能性がある。


```{python}
import statsmodels.api as sm
import statsmodels.formula.api as smf
import pandas as pd
import numpy as np

dat = pd.read_csv("/Users/yn250006/Desktop/OneDrive - Teradata/Project/01_Finance/04_Mizuho/Work/20180516_How_to_R/titanic.csv")
dat = dat.drop('Unnamed: 0', axis = 1)

dat['Survived'] = dat['Survived'].str.replace('No', '0')
dat['Survived'] = dat['Survived'].str.replace('Yes', '1')
dat['Survived'] = dat['Survived'].astype(np.int64)

titanic_formula = "Survived ~ Class + Sex + Age"
glm_bin_2 = smf.glm(formula = titanic_formula, data = dat, family=sm.families.Binomial(sm.families.links.logit)).fit()
print(glm_bin_2.summary())
```


これで一致。
