---
title: "GAMをもう少し理解したい③"
output: html_document
---


```{r}
fitqr <- fit$qr
xxnames <- xnames[fitqr$pivot]
nr <- min(sum(good), nvars)
if (nr < nvars) {
    Rmat <- diag(nvars)
    Rmat[1:nr, 1:nvars] <- fitqr$qr[1:nr, 1:nvars]
}
else Rmat <- fitqr$qr[1:nvars, 1:nvars]
Rmat <- as.matrix(Rmat)
Rmat[row(Rmat) > col(Rmat)] <- 0
dimnames(Rmat) <- list(xxnames, xxnames)
names(fit$residuals) <- ynames
names(mu) <- ynames
names(eta) <- ynames

### eta and mu
fit$additive.predictors <- eta
fit$fitted.values <- mu
names(fit$weights) <- ynames
names(fit$effects) <- c(xxnames[seq(len = fitqr$rank)], rep.int("", 
    sum(good) - fitqr$rank))
if (length(fit$smooth) > 0) 
    fit$smooth.frame <- smooth.frame[smooth.labels]
wtdmu <- if (a$intercept) 
    sum(weights * y)/sum(weights)
else linkinv(offset)
nulldev <- sum(dev.resids(y, wtdmu, weights))
n.ok <- nobs - sum(weights == 0)
nulldf <- n.ok - as.integer(a$intercept)
rank <- n.ok - fit$df.residual
aic.model <- aic(y, nobs, mu, weights, new.dev) + 2 * rank
if (!is.null(fit$smooth)) {
    nonzeroWt <- (wz > 0)
    nl.chisq <- gam.nlchisq(fit$qr, fit$residuals, wz, fit$smooth)
}
else nl.chisq <- NULL
fit <- c(fit, list(R = Rmat, rank = fitqr$rank, family = family, 
    deviance = new.dev, aic = aic.model, null.deviance = nulldev, 
    iter = iter, prior.weights = weights, y = y, df.null = nulldf, 
    nl.chisq = nl.chisq))
fit
}
```

#### 




#### gam()の残り

```{r}
    ### offset が指定されており intercept 項がある場合
    if (length(offset) && attr(mt, "intercept") > 0) {
        fit$null.dev <- glm.fit(x = X[, "(Intercept)", drop = FALSE], 
            y = Y, weights = weights, offset = offset, family = family, 
            control = control[c("epsilon", "maxit", "trace")], 
            intercept = TRUE)$deviance
    }
    if (model) 
        fit$model <- mf
    fit$na.action <- attr(mf, "na.action")
    if (x) 
        fit$x <- X
    if (!y) 
        fit$y <- NULL
    fit <- c(fit, list(call = call, formula = formula, terms = mt, 
        data = data, offset = offset, control = control, method = method, 
        contrasts = attr(X, "contrasts"), xlevels = .getXlevels(mt, 
            mf)))
    class(fit) <- c("Gam", "glm", "lm")
    if (!is.null(fit$df.residual) && !(fit$df.residual > 0)) 
        warning("Residual degrees of freedom are negative or zero.  This occurs when the sum of the parametric and nonparametric degrees of freedom exceeds the number of observations.  The model is probably too complex for the amount of data available.")
    fit
}
```









```{r}
# fit <- lm(wage ~ poly(age, 4), data = Wage)
# coef(summary(fit))
# tmp <- head(cbind(Wage$age, poly(Wage$age, 4)))
# tmp
# fit2 <- lm(wage ~ poly(age, 4, raw = T), data = Wage)
# coef(summary(fit2))
# tmp2 <- head(cbind(Wage$age, poly(Wage$age, 4, raw = T)))
# tmp2
# tmp2[, 2]^2
# tmp2[, 2]^3
# tmp2[, 2]^4
```













```{r}
agelims <- range(Wage$age)
age.grid <- seq(from = agelims[1], to = agelims[2])
preds <- predict(fit, newdata = list(age = age.grid), se = TRUE)
se.bands <- cbind(preds$fit + 2 * preds$se.fit, preds$fit - 2 * preds$se.fit)
par(mfrow = c(1, 1), mar = c(4.5, 4.5, 1, 1), oma = c(0, 0, 4, 0))
plot(Wage$age, Wage$wage, xlim = agelims, cex = .5, col = "darkgrey")
title("Quad Polynomial", outer = T)
lines(age.grid, preds$fit, lwd = 2, col = "blue")
matlines(age.grid, se.bands, lwd = 1, col = "blue", lty = 3)
```




```{r}
library(splines)
```



```{r}
plot(Wage$age, ns(Wage$age))
```


```{r}
par(mfrow = c(2, 2), cex = .5)
plot(ns(Wage$age, df = 4)[, 1], Wage$wage)
plot(ns(Wage$age, df = 4)[, 2], Wage$wage)
plot(ns(Wage$age, df = 4)[, 3], Wage$wage)
plot(ns(Wage$age, df = 4)[, 4], Wage$wage)
```



```{r}
plot(Wage$age, Wage$wage, xlim = agelims, cex = .5, col = "darkgrey")
title("Smooth spline")
fit <- smooth.spline(Wage$age, Wage$wage, df = 16)
fit2 <- smooth.spline(Wage$age, Wage$wage, cv = TRUE)
fit2$df
lines(fit, col = "red", lwd = 2)
lines(fit2, col = "blue", lwd = 2)
legend("topright", legend = c("16 DF", "6.8 DF"),
       col = c("red", "blue"), lty = 1, lwd = 2, cex = .8)
```

```{r}
plot(Wage$age, Wage$wage, xlim = agelims, cex = .5, col = "darkgrey")
title("Loess")
fit = loess(wage ~ age, span = .2, data = Wage)
fit2 = loess(wage ~ age, span = .5, data = Wage)
lines(age.grid, predict(fit, data.frame(age = age.grid)),
      col = "red", lwd = 2)
lines(age.grid, predict(fit2, data.frame(age = age.grid)),
      col = "blue", lwd = 2)
legend("topright", legend = c("Span = 0.2", "Span = 0.5"),
       col = c("red", "blue"), lty = 1, lwd = 2, cex = .8)
```



```{r}
gam1 <- lm(wage ~ ns(year, 4) + ns(age, 5) + education, data = Wage)
coef(summary(gam1))
```

```{r}
plot(gam1)
```

```{r}
library(gam)
```

```{r}
gam.m3 <- gam(wage ~ s(year, 4) + s(age, 5) + education, data = Wage)
```

```{r}
par(mfrow = c(1, 3))
plot(gam.m3, se = TRUE, col = "blue")
```

`gam1` は `lm` で当てはめているが `plot.Gam` が利用できる

```{r}
par(mfrow = c(1, 3))
plot.Gam(gam1, se = TRUE, col = "red")
```


平滑化スプラインを使う場合は `lm` ではなく `gam` を使わないとまともに計算できない

```{r}
gam.m4 <- lm(wage ~ s(year, 4) + s(age, 5) + education, data = Wage)
```
```{r}
par(mfrow = c(1, 3))
plot.Gam(gam.m4, se = TRUE, col = "red")
```


```{r}
gam.lo <- gam(wage ~ s(year, 4) + lo(age, span = 0.7) + education,
              data = Wage)
```

```{r}
par(mfrow = c(1, 3))
plot.Gam(gam.lo, se = TRUE, col = "blue")
```


```{r}
gam.lo.i <- gam(wage ~ lo(year, age, span = 0.5) + education,
                data = Wage)
```

```{r}
# install.packages("akima")
library(akima)
```

```{r}
plot(gam.lo.i)
```


```{r}
gam.lr <- gam(I(wage > 250) ~ year + s(age, 5) + education,
              family = "binomial", data = Wage)
```

```{r}
par(mfrow = c(1, 3))
plot(gam.lr, se = TRUE, col = "blue")
```

```{r}
gam.lr.s <- gam(I(wage > 250) ~ year + s(age, 5) + education,
                family = "binomial", data = Wage, 
                subset = (education != "1. < HS Grad"))
par(mfrow = c(1, 3))
plot(gam.lr.s, se = TRUE, col = "blue")
```


モデルオブジェクトが `smooth` を持つか
```{r}
is.null(gam.m4$smooth)
```

```{r}
is.null(gam.m3$smooth)
```


新規データに対してはSEは出せない

```{r}
nd <- head(Wage, 5)
predict(gam.m3, nd, se.fit = TRUE)
```



まずは `predict.glm` で予測値を求める。当然答えは異なる。

```{r}
predict.glm(gam.m3, nd)
predict.Gam(gam.m3, nd)
```


使用している変数で model.frame を作成する

```{r}
Terms <- delete.response(gam.m3$terms)
model.frame(Terms, nd)
```


```{r}
!is.null(cl <- attr(Terms, "dataClasses"))
```

```{r}
smooth.frame <- model.frame(Terms, nd, na.action = na.fail, 
                            xlev = gam.m3$xlevels)
.checkMFClasses(cl, smooth.frame)
```


モデルオブジェクトから平滑化された説明変数の列名を取ってくる。
上で作った `smooth.frame` ではなく、モデルオブジェクトに格納された
`smooth.frame` なので注意。

```{r}
nrows <- nrow(nd)
smooth.labels <- names(gam.m3$smooth.frame)
n.smooths <- length(smooth.labels)
pred.s <- array(0, c(nrows, n.smooths), list(row.names(smooth.frame), 
            smooth.labels))
pred.s
```



```{r}
terms <- labels(gam.m3)
smooth.labels[match(smooth.labels, terms, 0) > 0]
```

モデルオブジェクトの `smooth.frame` において該当する列の "call" アトリビューションを取り出す
```{r}
TT <- "s(year, 4)"
Call <- attr(gam.m3$smooth.frame[[TT]], "call")
Call
```

上記にオプションを追加する。 `Call` は `call` クラスであり、
List における各要素にオプションを持つ感じ。

```{r}
Call$xeval <- substitute(smooth.frame[[TT]], list(TT = TT))
Call
```


データの各点の重み w と、上で作った z を渡して `gam.s` を呼ぶ。
`data` オブジェクトの代わりにモデルオブジェクトの `smooth.frame` を渡す。
`spar` はスムージングパラメータ、 `df` は平滑化の自由度。 `df` が指定されている場合はこちらが使われる

```{r}
w <- gam.m3$weights
z <- gam.m3$residuals + gam.m3$smooth[, TT]
# pred.s[, TT] <- eval(Call)
pred.s <- gam.s(gam.m3$smooth.frame[[TT]], z, w, spar = 1, df = 4, xeval = smooth.frame[[TT]])
```


`df` を指定した状態で `spar` を変えても予測値は変わらないはず。

```{r}
gam.s(gam.m3$smooth.frame[[TT]], z, w, spar = 0.8, df = 4, xeval = smooth.frame[[TT]])
gam.s(gam.m3$smooth.frame[[TT]], z, w, spar = 1.2, df = 4, xeval = smooth.frame[[TT]])
```

`df` を0にすると `spar` が使われる

```{r}
gam.s(gam.m3$smooth.frame[[TT]], z, w, spar = 0.8, df = 0, xeval = smooth.frame[[TT]])
gam.s(gam.m3$smooth.frame[[TT]], z, w, spar = 1.2, df = 0, xeval = smooth.frame[[TT]])
```

`df` を1以上で変化させると予測値が変わる

```{r}
gam.s(gam.m3$smooth.frame[[TT]], z, w, spar = 1, df = 2, xeval = smooth.frame[[TT]])
gam.s(gam.m3$smooth.frame[[TT]], z, w, spar = 1, df = 4, xeval = smooth.frame[[TT]])
```
